【裁判字號】    97,重上,238
【裁判日期】    980303
【裁判案由】    拆屋還地
【裁判全文】
臺灣高等法院民事判決                 97年度重上字第238號
上  訴  人  乙○○○○○○○○○○○○○○○○○
            丙○○
共      同
訴訟代理人  周德壎律師
被上訴人    甲○○
訴訟代理人  陳明宗律師
上列當事人間請求拆屋還地事件，上訴人對於中華民國97年3月
18日臺灣臺北地方法院96年度訴字第2737號第一審判決提起上訴
，本院於中華民國98年2月17日言詞辯論終結，判決如下：
    主    文
原判決廢棄。
被上訴人在第一審之訴及假執行之聲請均駁回。
第一、二審訴訟費用由被上訴人負擔。
    事實與理由
一、被上訴人起訴主張：伊於民國（下同）92年12月15日向原法
    院拍定取得坐落臺北市○○區○○段二小段丁○○地號土地（
    重測前為朱厝崙段戊○○○○○地號，以下稱系爭丁○○地號土地）
    所有權，權利範圍1/4，及其上門牌號碼臺北市○○區○○
    路114巷6號3樓房屋所有權全部。上開丁○○地號土地位於上開
    台北市○○路114巷6號房屋（以下稱系爭房屋）一樓前如原
    判決附圖甲所示部分土地（以下稱系爭空地）為伊與上訴人
    丙○○及其他共有人所共有，而系爭房屋起造人及建物第一
    次登記所有權人為上訴人丙○○及其未成年子女三人，上訴
    人丙○○應不得自己代理未成年子女成立分管契約，故共有
    人就系爭土地並未訂立分管契約，亦無默示成立分管契約。
    且系爭空地於上訴人己○○承租使用前，係供停車使用，並
    無由上訴人丙○○專用之事實，依公寓大廈管理條例第7條
    及第23條規定系爭空地為共用部分，不得約定為專用部分。
    上訴人丙○○未經全體共有人同意，變更使用執照圖說及消
    防設計圖，僅能證明主管機關允許系爭空地作為露天戶外遊
    戲場使用，非代表上訴人丙○○有權專用。上訴人丙○○未
    經伊及全體共有人同意，擅自出租系爭土地予上訴人己○○
    經營獨資商號臺北市私立巳○○○○○托兒所（下稱午○托
    兒所），上訴人己○○亦屬無權占有等情，爰依民法第767
    條前段、第821條規定，求為判決：上訴人應將系爭空地騰
    空返還被上訴人及全體共有人。
二、上訴人則以：系爭空地本即空地，殊無騰空必要，被上訴人
    非單獨所有權人，無權請求返還。且上訴人丙○○原為系爭
    丁○○地號土地之單獨所有權人，系爭房屋為上訴人丙○○與
    其未成年子女庚○○、辛○○、壬○○為起造人，於67年8
    月31日興建完成，上訴人丙○○登記為系爭房屋一樓之所有
    權人，二、三、四樓所有權人依序為庚○○、辛○○、壬○
    ○，興建即時約定系爭空地由一樓所有權人分管使用，二、
    三、四樓所有權人則由系爭房屋北側之公共樓梯出入，系爭
    空地之分管契約成立於67年間，不受施行在後之公寓大廈管
    理條例之拘束，亦非公寓大廈管理條例第7條、第33條規定
    所稱之共用部分。嗣上訴人丙○○將系爭房屋三樓出賣予訴
    外人癸○○，癸○○知悉系爭空地有分管約定而無爭執，默
    示成立分管契約，由系爭房屋外觀亦可得知系爭空地有分管
    約定。被上訴人經由法院拍賣取得系爭房屋三樓，通常可得
    而知系爭空地有分管契約，應受分管契約之拘束。又系爭空
    地於於上訴人己○○承租前之81年3月13日，業經主管機關
    臺北市工務局核准變更使用執照，規劃為露天遊戲場供一樓
    幼兒園使用，並免設停車位，且系爭房屋面臨之龍江路114
    巷土地被徵收拓寬，亦不能劃設停車位。上訴人丙○○出租
    系爭房屋一樓予上訴人己○○，約定系爭空地由上訴人未○
    所使用，應屬有權使用等語，資為抗辯。
三、原審判決：上訴人應將坐落臺北市○○區○○段二小段丁○○
    地號土地如複丈成果圖所示之甲部分騰空返還被上訴人及全
    體共有人。上訴人不服提起上訴，其上訴聲明為：(一)原判決
    廢棄。(二)被上訴人在第一審之訴駁回。被上訴人答辯聲明為
    ：(一)上訴駁回。(二)第二審訴訟費用由上訴人負擔。
四、本件經依民事訴訟法第463條、第270條之1第1項第3款規定
    ，整理兩造不爭執事項並協議兩造簡化爭點為：
（一）兩造不爭執事項：
  １、上訴人丙○○於66年間以其所有坐落重測前台北市○○區
      ○○段戊○○○○○、子○○○○○、丑○○○○○地號（重測後為台北市○
      ○區○○段二小段丁○○地號）土地，以其與訴外人即上訴
      人丙○○之子女庚○○、辛○○、壬○○為起造人，興建
      門牌號碼台北市○○街114巷6號1至4樓房屋。興建完成後
      ，上訴人丙○○登記為1樓房屋所有權人，訴外人庚○○
      、辛○○、壬○○則分別登記為2、3、4 樓房屋所有權人
      ，但上訴人丙○○仍為系爭辰○○地號土地全部之所有權人
      。
  ２、74年12月31日上訴人丙○○及訴外人辛○○，與訴外人癸
      ○○簽立不動產買賣契約書，將系爭丁○○地號土地應有部
      分1/4，連同辛○○所有之台北市○○街114巷6號3樓房屋
      ，出售予訴外人癸○○，並於75年3月12日完成所有權移
      轉登記。
  ３、被上訴人於92年12月15日因拍賣取得系爭段丁○○地號土地
      權利範圍1/4，及其上臺北市○○路114巷6號3樓房屋，權
      利範圍全部，並完成所有權移轉登記。
  ４、上訴人丙○○將臺北市○○路114巷6號1樓房屋出租予上
      訴人己○○經營臺北市私立巳○○○○○托兒所，並將系
      爭空地土地交付上訴人己○○使用。
（二）兩造爭點：
  １、系爭丁○○地號土地共有人，就原判決附圖甲部分土地，有
      無成立分管契約？
  ２、被上訴人可否請求上訴人系爭空地騰空，返還被上訴人及
      全體共有人？
五、茲就上開爭點，析述本院得心證之理由如下：
（一）系爭丁○○地號土地共有人，就原判決附圖甲部分土地，有
      無成立分管契約？
  １、本件上訴人主張上訴人丙○○原為系爭丁○○地號土地之單
      獨所有權人，嗣與上訴人丙○○之子女庚○○、辛○○、
      壬○○為共同起造人，於67年8月21日系爭土地上興建完
      成系爭房屋後，為建物所有權第一次登記時，上訴人丙○
      ○登記為系爭房屋1樓之所有權人，庚○○登記為2樓房屋
      之所有權人、辛○○登記為3樓房屋之所有權人、壬○○
      登記為4樓房屋之所有權人，但上訴人丙○○仍為系爭丁○○
      地號土地之單獨所有權人，為兩造所不爭。並有上訴人丙
      ○○土地所有權狀、土地異動索引及土地及建物登記簿謄
      本在卷可稽（見原審卷第28頁、本院卷第30至32頁、第47
      至50頁）。而依系爭建築物建造完成之竣工圖所載，系爭
      空地位於系爭建築物東側，除北側面臨道路外，其餘西側
      及南側均以牆面其他建築物相鄰，面臨道路之一側設有大
      門，內有階梯通往一樓，其他二、三、四樓則由建築物北
      側靠西邊之樓梯進出，有竣工圖在卷可稽（見原審卷第29
      頁），參諸上訴人丙○○當時為系爭丁○○地號土地之所有
      權人，上訴人抗辯系爭空地於系爭房屋興建之初，即規劃
      為供上訴人丙○○所有之一樓房屋使用，尚非全然無據。
  ２、被上訴人雖主張上訴人丙○○為系爭房屋一樓之所有權人
      ，而二至四樓之所有權人為均其未成年子女，上訴人丙○
      ○為其法定代理人，不得代理其未成年子女與其自己成立
      分管契約，所有權人就系爭空地並無分管契約存在云云。
      查，上訴人丙○○之子女即訴外人庚○○為52年7月6日生
      、辛○○為55年11月23日生、壬○○為57年9月5日生，有
      建造執照申請書所附起造人名冊在卷可稽，於67年8月21
      日系爭房屋建造完成時，雖均未成年，惟當時上訴人寅○
      ○為系爭房屋所在系爭丁○○地號土地全部之所有權人，難
      謂其就系爭空地無使用權。且按共有物分管之約定，不以
      訂立書面為要件，亦不以共有人明示之意思表示為限，共
      有人默示之意思表示，亦包括在內。所謂默示之意思表示
      ，係指依共有人之舉動或其他情事，足以間接推知其效果
      意思者而言。是倘共有人間實際上劃定使用範圍，對各自
      佔有管領之部分，互相容忍，對於他共有人使用、收益，
      各自佔有之土地，未予干涉，已歷有年所，即非不得認有
      默示分管契約之存在（最高法院83年度台上字第1377號、
      87年度台上字第1359號判決意旨參照）。而查，系爭空地
      於房屋興建之初，即規劃為供一樓住戶使用，已如前述。
      而系爭房屋建築完成後，3樓房屋登記為上訴人丙○○之
      子辛○○所有，系爭丁○○地號土地所有權全部則仍為被上
      訴人丙○○一人所有，上訴人丙○○及訴外人辛○○嗣於
      74年12月30日分別將系爭丁○○地號土地應有部分1/4併同系
      爭房屋3樓出售予訴外人癸○○，有不動產買賣契約書及
      土地異動索引在卷可稽（見本院卷第25至30頁），而且系
      爭房屋建築完成後，系爭空地一直都由1樓住戶用，3樓房
      地售予癸○○後仍繼續由1樓房屋使用，迄至被上訴人於
      92年12月間自法院拍定買受系爭3樓房地時止，已逾18年
      ，期間訴外人癸○○及嗣後相繼買受系爭3樓房屋與其他
      各樓住戶均無異議，且被上訴人寅○○並於81年間聲請使
      用執照變更為露天遊戲場供一樓之幼兒園使用，經台北市
      政府工務局核准，並經消防會勘合格，有蓋有台北市政府
      工務局變更使用執照章、消防會勘合格章及台北市政府工
      務局合格證明發照章之變更使用執照申請圖在卷可稽（見
      原審卷第102至105頁），當地里長卯○○亦證稱開設托兒
      所後，系爭空地上就有兒童設施，是八十幾年的事等語（
      見原審卷第120頁背面），足認上訴人丙○○於出售部分
      系爭丁○○地號土地所有權應有部分後，系爭土地共有人間
      就系爭空地之使用方式，已有分管之默示，而歷任之所有
      權人亦無異議，土地共有人間已成立分管契約，將系爭空
      地劃歸供一樓住戶使用。
  ３、又按倘共有人已按分管契約占有共有物之特定部分，他共
      有人嗣後將其應有部分讓與第三人，除有特別情事外，其
      受讓人對於分管契約之存在，通常即有可得而知之情形，
      而應受分管契約之拘束（最高法院91年台上字第2477號判
      決意旨參照）。查系爭空地於81年間即經上訴人寅○○申
      請變更為露天遊戲場供一樓之幼兒園使用，已如前述。且
      依系爭空地在龍江路114巷拓寬前，及目前之照片，由外
      觀上亦明顯可知系爭空地係作為一樓托兒所之遊戲空間使
      用，有照片8幀在卷可稽（見原審卷第114至117頁），足
      見被上訴人於92年12月間自法院拍定買受系爭3樓房地時
      ，已明知系爭空地係由一樓使用者供作幼兒園遊戲場使用
      ，對於共有人間就系爭空地有分管契約存在，亦可得而知
      ，則依上開說明，被上訴人自應受分契約之拘束。
  ４、被上訴人雖又主張系爭空地為法定空地，上訴人丙○○將
      之出租於上訴人乙○○○○○○○○○○○○○○○○○
      使用之行為，損害被上訴人及其他共有人之權益，違反公
      寓大廈管理條例第58條規定，應屬無效云云。查公寓大廈
      管理條例第58條第2項固規定「公寓大廈之起造人或建築
      業者，不得將共用部分，包含法定空地、法定停車空間及
      法定防空避難設備，讓售於特定人或為區分所有權人以外
      之特定人設定專用使用權或為其他有損害區分所有權人權
      益之行為。」，惟公寓大廈管理條例於84年6月28日始公
      布施行，而系爭分管契約早於74年間上訴人寅○○及辛○
      ○將3樓房地售予癸○○時即已成立，不受施行在後之公
      寓大廈管理條例之拘束。況依本件建築物之使用執照存根
      聯之記載，系爭建築物之法定空地面積為零，有該存根聯
      影本在卷足憑（見原審卷第79頁），台北市政府都市發展
      局雖以96年9月10日北市都建字第09670824200號函稱「67
      使字第1536號使用執照（即系爭建築物之使用執照）竣工
      圖說之建築基地西側（一層平面圖左側）為法定空地」等
      語（見原審卷第78頁），惟本件使用執照竣工圖上系爭空
      地雖係於一層平面圖左側，但係位於建築基地東側，此觀
      竣工圖上之方向標誌即明，且建築基地西側亦確留有空地
      ，有竣工圖在卷足憑（見原審卷第29頁），並經本院調取
      系爭房屋建照及使用執照卷宗查閱無訛，則上開台北市政
      府都市發展局所指法定空地，是否即系爭空地，已非無疑
      。且系爭空地於81年間即經上訴人丙○○申請使用執照變
      更為露天遊戲場供一樓之幼兒使用，並經台北市政府工務
      局核准，並經消防會勘合格，已如前述，被上訴人抗辯系
      爭分管契約違反公寓大廈管理條例第58條規定無效云云，
      應無可取。
（二）被上訴人可否請求上訴人將系爭土地騰空，返還被上訴人
      及全體共有人？
      系爭丁○○地號土地共有人間既已成立分管契約，將系爭空
      地分歸系爭房屋一樓使用，而上訴人丙○○為系爭房屋1
      樓之所有權人，上訴人己○○係向上訴人丙○○承租一樓
      房屋開設臺北市私立巳○○○○○托兒所，而使用系爭空
      地，為兩造所不爭，則上訴人丙○○係本於分管約定，占
      有使用系爭空地，自非無權占有，上訴人己○○向上訴人
      丙○○承租而占有系爭空地，亦非無使用權源。則被上訴
      人主張上訴人無權占有請求上訴人騰空返還系爭空地，即
      非有據。
六、綜上所述，上訴人抗辯系爭丁○○地號土地共有人間就系爭空
    地已有分管契約存在，其有使用系爭空地之合法權源，自屬
    可信，被上訴人主張上訴人為無權占有，為不足採。從而，
    被上訴人本於所有權返還請求權，請求上訴人將系爭空地騰
    空返還被上訴人及其他全體共有人，為無理由，不應准許。
    其假執行之聲請亦失所附麗，應併予駁回。原審判命上訴人
    應將系爭空地騰空返還被上訴人及全體共有人，並為假執行
    之宣告，自有未洽。上訴意旨指摘原判決不當，求予廢棄改
    判，為有理由。應由本院予以廢棄改判，如主文第二項所示
    。
七、本件事證已臻明確，兩造其餘之攻擊防禦方法及所提證據，
    經審酌後認均無礙判決之結果，爰不予一一論述。
八、據上論結，本件上訴為有理由，依民事訴訟法第450條、第
    78條，判決如主文。
中    華    民    國    98    年    3     月    3     日
                    民事第三庭
                        審判長法  官  林敬修
                              法  官  吳青蓉
                              法  官  張靜女
正本係照原本作成。
如不服本判決，應於收受送達後20日內向本院提出上訴書狀，其
未表明上訴理由者，應於提出上訴後20日內向本院補提理由書狀
（均須按他造當事人之人數附繕本）上訴時應提出委任律師或具
有律師資格之人之委任狀；委任有律師資格者，另應附具律師資
格證書及釋明委任人與受任人有民事訴訟法第466條之1第1項但
書或第2項（詳附註）所定關係之釋明文書影本。
中    華    民    國    98    年    3     月    4     日
                              書記官  廖麗蓮
附註：
民事訴訟法第466條之1（第1項、第2項）：
對於第二審判決上訴，上訴人應委任律師為訴訟代理人。但上訴
人或其他法定代理人具有律師資格者，不在此限。
上訴人之配偶、三親等內之血親、二親等內之姻親，或上訴人為
法人、中央或地方機關時，其所屬專任人員具有律師資格並經法
院認為適當者，亦得為第三審訴訟代理人。


司法院資訊處製作；財團法人民間司法改革基金會備份。
